臺灣苗栗地方法院民事簡易判決　　　　93年度苗簡字第400號
原　　　告　乙○○
被　　　告　甲○○
　　　　　　　　　　　號
訴訟代理人　丙○○
上列當事人間請求拆屋還地事件，本院於民國94年4 月28日言詞
辯論終結，判決如下：
    主  文
被告應將坐落苗栗縣頭份鎮○○段一四一０地號土地如附圖所示
編號B 部分面積二點四八平方公尺，編號C 部分面積零點二五平
方公尺，編號E 部分面積零點二七平方公尺，編號F 部分面積零
點七八平方公尺之圍牆，及編號1 —2 —3 —4 —1 連接範圍，
面積四點八平方公尺之鐵皮屋拆除，將土地返還原告。
訴訟費用由被告負擔。
本判決得假執行。但被告如以新台幣拾壹萬參仟貳佰伍拾陸元為
原告預供擔保，得免為假執行。
    事實及理由
壹、原告之聲明：如主文第1項所示。
貳、事實摘要：
一、原告方面：
（一）坐落苗栗縣頭份鎮○○段1410地號土地（重測前編為頭份
      鎮○○○段367 之48地號，以下簡稱系爭土地），面積33
      9.99平方公尺為原告所有，與被告所有坐落同段1411地號
      土地（重測前編為頭份鎮○○○段367 之52地號，以下均
      以各該地號簡稱之）相毗鄰。兩造之土地於民國89年間辦
      理地籍重測，被告認兩造土地間之界址尚有爭議，遂起訴
      請求確認界址，經鈞院以89年度苗簡字第635 號判決確定
      兩造之界址在案。被告興建之圍牆經測量結果越界占用系
      爭土地如附圖所示之編號B 部分面積2.48平方公尺，編號
      C 部分面積0.25平方公尺，編號E 部分面積0.27平方公尺
      ，編號F 部分面積0.78平方公尺，另被告之鐵皮屋屋簷部
      分亦越界占用系爭土地如附圖所示編號1 —2 —3 —4 —
      1 連接範圍，面積共4.8 平方公尺。被告無權占有系爭土
      地，為此依所有物返還請求權之法律關係請求被告將前開
      地上物拆除，將土地返還原告。
（二）對被告抗辯所為之陳述：本件兩造土地間之界址業經判決
      確定，而原告之系爭土地面積增加乃重測後之結果，被告
      抗辯測量錯誤並無依據。
二、被告方面：
（一）原告之系爭土地於重測前面積僅有318 平方公尺，重測後
      面積卻增加為339.99平方公尺，無故增加21.99 平方公尺
      。且依舊土地登記謄本所示，系爭土地最初僅有159 平方
      公尺，與同段367 之49地號，面積159 平方公尺，均係由
      367 之1 地號分筆而來，而367 之1 地號原為被告家族於
      60年間所購買之土地，登記為訴外人即被告之嫂彭曾玉美
      所有，61年間分割出367 之48地號出賣予訴外人鍾萬選，
      其後又由訴外人即鍾萬選之子鍾郁夫繼承，再出賣予原告
      。另367 之49地號於61年間出賣予訴外人鍾修賢，其再轉
      賣予原告，原告再將367 之48、367 之49地號兩筆土地合
      併為367 之48地號，面積共為318 平方公尺，此即為原告
      系爭土地之沿革。是系爭土地原係由被告家族所出售，且
      由苗栗縣頭份地政事務所（下爭頭份地政事務所）依買賣
      之面積分割，足見被告焉有侵占原告土地之理，故本件應
      係頭份地政事務所分割地籍圖錯誤，導致原告之系爭土地
      於重測後增加21.99 平方公尺，自應由頭份地政事務所將
      錯誤之地籍圖予以更正。
（二）被告對於鈞院89年苗簡字第635 號判決所確認之界址即以
      舊地籍圖線為界址並無意見，且該判決附圖之面積分析表
      亦記載：如以舊地籍圖線為界址，則系爭土地之面積應僅
      有316 平方公尺，此更足以證明系爭土地之面積於重測後
      增加21.99 平方公尺係地籍圖繪製錯誤所致。又前開確認
      界址判決確定後，頭份地政事務所於現場定樁之位置，亦
      明顯與鈞院判決之附圖不符，故重測後之地籍圖亦應依鈞
      院之確定判決予以更正。而本件內政部土地測量局（下稱
      土地測量局）依據錯誤之地籍圖據以施測被告有無占用系
      爭土地，測量之結果被告並不承認。綜前所述，被告並未
      占用原告之土地，原告依錯誤之地籍圖及測量結果訴請拆
      屋還地為無理由，應予駁回。
參、法院之判斷：
一、查原告主張系爭土地（重測前編為頭份鎮○○○段367 之48
    地號）為原告所有，面積339.99平方公尺，與被告所有坐落
    同段1411地號土地（重測前編為頭份鎮○○○段367 之52地
    號）相毗鄰。兩造之土地於89年間辦理地籍重測後，界址發
    生爭執，被告起訴請求確認界址，經本院以89年度苗簡字第
    635 號判決確認兩造土地之界址在案等情，業據其提出土地
    登記謄本、地籍圖謄本、本院89年度苗簡字第635 號判決及
    確定證明書為證，並經本院調閱前開卷宗核閱無誤，且為被
    告所不爭執，自堪信為真實。
二、原告主張被告占有系爭土地等情，為被告所否認，並以前開
    情詞置辯。經查：
（一）兩造之土地即重測前編為頭份鎮○○○段367 之48地號及
      367 之52地號土地之界址，業經本院以89年度苗簡字第
      635 號判決確定在案，該判決所確認之界址即為重測後之
      地籍圖所示1410地號及1411地號二筆土地之地籍圖經界線
      乙節，業經本院向頭份地政事務所函查屬實，有頭份地政
      事務所94年3 月10日函文在卷為憑，並經證人即本院89年
      度苗簡字第635 號確認界址事件囑託測量之頭份地政事務
      所承辦人員吳正宏到庭證述屬實，是本院即以前開判決確
      認之界址即重測後之地籍圖經界線為基準，判斷被告是否
      占用系爭土地，合先敘明。
（二）經本院至現場勘驗，並囑託土地測量局以本院89年度苗簡
      字第635 號判決所確認之界址為基礎，測量被告之建物是
      否占用系爭土地，經該局測量結果，被告之圍牆越界占用
      系爭土地如附圖所示之編號B 部分面積2.48平方公尺，編
      號C 部分面積0. 25 平方公尺，編號E 部分面積0.27平方
      公尺，編號F 部分面積0.78平方公尺，另被告之鐵皮屋屋
      簷亦越界占用系爭土地如附圖所示編號1 —2 —3 —4 —
      1 連接範圍，面積共4.8 平方公尺，此有現場照片、勘驗
      筆錄及土地複丈成果圖在卷可憑，是原告主張被告越界占
      用系爭土地等情，自堪信屬實。
（三）被告雖以系爭土地最初原係被告家族之土地，輾轉出賣予
      原告，地政機關應依買賣之面積分割，故被告不可能占用
      系爭土地。且系爭土地於重測前面積僅有318 平方公尺，
      於重測後面積卻增加為339.99平方公尺，無故增加21.99
      平方公尺，顯係地政機關繪製地籍圖錯誤所致等語置辯，
      惟查，原告之系爭土地於重測前之土地登記簿面積為318
      平方公尺，重測後增加為339.99平方公尺；被告之1410地
      號土地於重測前土地登記簿面積為436 平方公尺，於重測
      後亦增加為472.73平方公尺，此有原告所提之土地登記謄
      本為憑。按臺灣地區各地政事務所所使用之地籍圖均係日
      據時期依據地籍原圖套繪而成之附圖，此類地籍圖使用迄
      今數十餘年，因折舊、破損、比例尺過小，不敷實際使用
      ，有賴辦理地籍圖重測，以重新建立地籍測量成果，此為
      政府辦理地籍圖重測之緣由。而地籍圖重側之作業程序係
      依據土地所有權人指定之界址，應用測量儀器與技術測定
      各宗土地之位置、形狀及計算面積，並依計算之成果辦理
      重測結果公告、異議及土地標示變更登記，故重測後土地
      之面積實為界址範圍決定後計算之結果。而本件辦理地籍
      圖重測時，兩造對於土地界址有爭議，遂提起訴訟，經本
      院以確定判決確認界址在案，故重測後兩造土地之面積亦
      係依本院確認之界址計算之結果。至於重測前後土地面積
      有所增減之原因，乃因今昔測量儀器精密度不同，且原圖
      之測量時間過久，期間歷經地形變遷、土地分割移轉，土
      地現狀已有所不同，且測量之公差法令規定亦有所不同。
      是地籍圖重測後土地面積有所增減，乃基於前述原因必然
      之結果，此有頭份地政事務所94年4 月7 日函文暨土地測
      量局辦理地籍圖重測說帖附卷可參，而本件系爭土地或被
      告之土地於地籍重測後面積均有所增加，是被告抗辯系爭
      土地面積增加乃係地政機關繪製地籍圖錯誤之結果等語，
      顯屬無據。
（四）被告另抗辯依本院89年度苗簡字第635 號判決附圖之面積
      分析表所示，倘如依本院所判決之舊地籍圖線為界址，則
      系爭土地面積僅有316 平方公尺，惟重測後系爭土地面積
      卻增加為339.99平方公尺，亦足見地籍圖有誤等語。然查
      ，前開判決附圖面積分析表已載明「該面積分析表所載面
      積，僅供法院審判參考，至於土地面積應以地政事務所依
      判決確定之界址點位之座標計算為準」等語，且證人即測
      量員吳正宏亦證述：「本院89年度苗簡字第635 號判決附
      圖之各點均無座標，且因系爭土地在辦理重測前屬圖解區
      ，面積分析表所載之面積係以原地籍圖圖解計算，故所計
      算之面積會有誤差，僅能供參考。而重測後之各點均有座
      標，再據以計算地籍圖面積絕不會產生誤差」等語明確，
      是依證人所述，前開判決附圖面積分析表所載面積，因各
      點無座標，故僅以圖解法計算面積，自有誤差，系爭土地
      之面積自應以重測後之座標點據以計算最為精確，是被告
      抗辯地籍圖繪製有誤以致系爭土地面積與本院確認判決附
      圖所載面積不同等語，亦不足採。
（五）綜上所述，被告抗辯地籍圖繪製錯誤導致原告系爭土地面
      積增加等情，均不足採。原告主張被告之地上物占用系爭
      土地等語，自堪採信。
三、按所有人對於無權占有或侵奪其所有物者，得請求返還之，
    民法第767 條定有明文。被告之鐵皮屋屋簷及圍牆越界占用
    系爭土地等情，業如前述，被告又未能證明有何占有之權源
    。再者，系爭土地公告現值為每平方公尺13,200元，有土地
    登記謄本為憑，價值不低。又占用系爭土地係鐵皮屋屋簷部
    分及磚瓦造之圍牆，經濟價值不高，拆除之費用有限，且拆
    除越界部分之鐵皮屋簷亦不致於影響建物結構，不致嚴重損
    及被告之利益。而原告自承確認界址訴訟後發現被告占用系
    爭土地，欲收回土地並在兩造界址處興建圍牆，藉以防盜並
    避免兩造再生糾紛，是尚難認為原告行使其所有權係專以損
    害被告為目的。從而，原告應係正當行使其所有權而無權利
    濫用之虞。綜上所述，原告本於所有物返還請求權之法律關
    係請求被告將坐落系爭土地上如附圖所示編號B 部分面積2.
    48平方公尺，編號C 部分面積0.25平方公尺，編號E 部分面
    積0.27平方公尺，編號F 部分面積0.78平方公尺之圍牆，及
    附圖所示編號1 —2 —3 —4 —1 連接範圍，面積4.8 平方
    公尺之鐵皮屋拆除，將土地返還原告，為有理由，應予准許
    。
四、本件係依民事訴訟法第427 條第1 項規定適用簡易程序所為
    被告敗訴之判決，依同法第389 條第1 項第3 款規定，本院
    自應依職權宣告假執行。原告雖陳明願供擔保聲請宣告假執
    行，惟其聲請僅促使法院為職權之發動，本院無庸另為假執
    行准駁之諭知。另被告陳明願供擔保聲請宣告免為假執行，
    經核亦無不合，爰酌定相當之擔保金額准許之。
五、據上論結，本件原告之訴為有理由，依民事訴訟法第436 條
    第2 項、第78條、第389 條第1 項第3 款、第392 條，判決
    如主文。
中　　華　　民　　國　　94　　年　　5 　　月　　12　　日
                  苗栗簡易庭法　官　曾明玉
以上正本係照原本作成
如對本判決上訴，須於判決送達後20日內向本院提出上訴狀
中　　華　　民　　國　　94　　年　　5 　　月　　12　　日
                        書記官　劉依緹
